ACORDAO-COMPLETO-2344223

ACÓRDÃO 261/2019 ATA 4/2019 - PLENÁRIO

VISTOS, relatados e discutidos estes autos de processo administrativo que trata de proposta de alteração da Resolução-TCU 233, de 4/8/2010, que dispõe sobre o funcionamento do processo eletrônico e dos demais serviços eletrônicos realizados por meio da solução denominada TCU-eletrônico (e-TCU) ,
ACORDAM os Ministros do Tribunal de Contas da União, reunidos em Sessão Plenária, diante das razões expostas pelo Relator, em:
9.1. aprovar o projeto de resolução em anexo.

Processo administrativo com proposta de alteração da Resolução - TCU 233/2010, que dispõe sobre o funcionamento do processo eletrônico e demais serviços eletrônicos ofertados por meio de solução denominada TCU-eletrônico (e-TCU) e altera outros normativos.

não há.

3. Interessados/Responsáveis: não há.

13.1. Ministros presentes: José Mucio Monteiro (Presidente), Walton Alencar Rodrigues (Relator), Aroldo Cedraz, Ana Arraes, Bruno Dantas e Vital do Rêgo.
13.2. Ministros-Substitutos convocados: Marcos Bemquerer Costa, André Luís de Carvalho e Weder de Oliveira.

WALTON ALENCAR RODRIGUES

Adoto, como Relatório, a representação conjunta subscrita pelo Secretário de Soluções de Tecnologia da Informação do TCU e pelo Secretário de Planejamento, Governança e Gestão do TCU, em Substituição, vazada nos seguintes termos:
Trata-se de representação conjunta da Secretaria de Soluções de Tecnologia da Informação – STI e da Secretaria de Planejamento, Governança e Gestão – Seplan com o objetivo de atender demanda apresentada pelos Exmos. Ministros Walton Alencar Rodrigues e Aroldo Cedraz na Sessão Plenária Ordinária ocorrida em 24/01/2018, acolhida pelo então Presidente do TCU, Exmo. Ministro Raimundo Carreiro. 
A demanda apresentada diz respeito à possibilidade de assinar digitalmente as deliberações do TCU sem a necessidade da utilização de certificado digital armazenado em dispositivo físico portátil (token) , possibilitando a assinatura por meio de qualquer dispositivo móvel, a exemplo da prática vigente no Superior Tribunal de Justiça - STJ. 
O uso de assinatura digital no âmbito do Tribunal de Contas da União foi estabelecido em 2010, com a adoção do processo eletrônico de controle externo. A matéria está disciplinada por meio da Resolução-TCU 233, de 4 de agosto de 2010, que dispõe sobre o funcionamento do processo eletrônico e demais serviços eletrônicos ofertados por meio de solução denominada TCU-eletrônico (e-TCU) e confere diretrizes que regem o uso de processos e documentos eletrônicos, inclusive no tocante à assinatura eletrônica. 
Nos termos do art. 10 da referida Resolução, a seguir transcrito, os documentos eletrônicos produzidos no TCU terão garantia de autoria, autenticidade e integridade asseguradas mediante utilização de assinatura eletrônica nas modalidades de assinatura digital baseada em certificado digital ou do uso de login e senha.
Art. 10. Os documentos eletrônicos produzidos no TCU terão garantia de autoria, autenticidade e integridade asseguradas, nos termos da lei, mediante utilização de assinatura eletrônica nas seguintes modalidades: 
I – assinatura digital baseada em certificado digital, de uso pessoal e intransferível, emitido por autoridade certificadora credenciada à Infraestrutura de Chaves Públicas Brasileira (ICP-Brasil) ; ou 
II – assinatura mediante login e senha. 
§ 1º Em caso de impossibilidade técnica, os documentos poderão ser produzidos em papel e assinados de próprio punho pela pessoa competente, devendo a versão assinada ser digitalizada e inserida na solução de tecnologia da informação do e-TCU, com a pertinente certificação digital. 
§ 2º Qualquer servidor ativo poderá certificar documentos eletrônicos oriundos da digitalização, quando solicitado, mediante uso da assinatura eletrônica descrita no inciso I deste artigo. 
§ 3º A prática de atos assinados eletronicamente importará aceitação das normas regulamentares sobre o assunto e da responsabilidade do usuário pela utilização indevida de sua assinatura eletrônica. 
§ 4º O certificado digital e a senha de acesso à solução de tecnologia da informação são de uso pessoal e intransferível, sendo de responsabilidade do titular sua guarda e sigilo. 
§ 5º Ato do Presidente disporá sobre as diretrizes relativas à validade e ao uso do certificado digital, a partir de proposta formulada pelo Comitê Gestor de Tecnologia da Informação e examinada pela Comissão de Coordenação Geral.
O artigo da 11 da mesma Resolução estabelece que as deliberações do Tribunal serão assinadas com a utilização de certificado digital.
Art. 11. As deliberações do TCU serão assinadas, nos termos do Regimento Interno do Tribunal, com a utilização de certificado digital.
Importante registrar que, quando da adoção do processo eletrônico no TCU, há aproximadamente nove anos, foram analisadas três propostas para implementação da assinatura eletrônica:
obrigatoriedade da existência de assinatura eletrônica com certificado A3 em todos os atos e documentos eletrônicos, de modo a garantir as características de integridade, autenticidade e “não repúdio”;
adoção de quaisquer meios que garantam a comprovação da autoria e integridade de documentos em forma eletrônica, desde que admitido pelas partes como válido ou aceito pela pessoa a quem for oposto o documento, em consonância com o disposto no § 2º do art. 10 da MP 2.200-2/2001. Dessa forma, admite-se o uso de “Login e senha”, certificado A3 e certificado A1, desde que exista normativo interno que torne público esse entendimento;
adoção de modelo misto, no qual existe obrigatoriedade do uso de certificado A3 apenas quando a competência para a realização de determinado ato seja personalística (ex.: assinatura de votos pelos ministros relatores, de ofícios por parte de secretários que possuem delegação de competência dos relatores) . Para os demais atos e documentos, admitir-se-ia o uso de quaisquer meios que garantam a autenticidade e a integridade de documentos e atos em forma eletrônica. Também é necessária a existência de normativo interno que torne público esse entendimento.
Na oportunidade, a matéria foi submetida a exame da Consultoria Jurídica, no âmbito do TC Processo 023.402/2009-1, que se manifestou, à peça 2, no sentido de que ambas as modalidades – uso de certificado do tipo A3 ou de login e senha – seriam consideradas válidas juridicamente, alertando pela prudência, no primeiro momento, a adoção da modalidade com maiores requisitos de segurança para firmar os documentos passíveis de serem objeto de prova perante o Poder Judiciário, ou perante outro destinatário. 
Pelos dispositivos supra, nota-se que a assinatura eletrônica deve permitir a identificação inequívoca do autor, o que pode ser atingido por dois meios, consoante dispõe a citada lei: assinatura digital e cadastro de usuário, o que leva esta CONJUR a concluir que as propostas elencadas pela interessada podem ser consideradas válidas juridicamente, uma vez que se mostram abarcadas pela referida norma de regência. 
Não se pode deixar de alertar, contudo, que seria prudente adotar, num primeiro momento, em relação a documentos passíveis de serem objeto de prova perante o Poder Judiciário, ou perante outro destinatário, modelo que maior segurança concede ao sistema, até mesmo porque não se sabe como o Poder Judiciário, na prática, decidirá nos caos em que, eventualmente, documentos eletrônicos produzidos no âmbito desta Casa venham ao ser questionados perante aquele Poder, até mesmo porque essa matéria será regulamentada pelos diversos órgãos do Poder Judiciário, de maneira uniforme ou não.  (grifo no original) 
Nesse contexto é que foi editada a Resolução-TCU 233/2010 prevendo duas modalidades para assinatura eletrônica – certificado digital e login/senha, mas exigindo, por cautela, a primeira no caso de deliberações do Tribunal, seguindo orientação da Conjur.
Ocorre que o processo de assinatura eletrônica com certificado digital armazenado em dispositivo físico portátil (token) apresenta características mais robustas em termos de segurança, em especial quanto a autoria. Entretanto, possui limitações relacionadas à usabilidade, restringe a sua utilização em dispositivos móveis e exige maior tempo para a execução do processamento da assinatura, razões essas que motivaram o pleito dos Exmos. Ministros Walton Alencar Rodrigues e Aroldo Cedraz. Por outro lado, a assinatura com uso de login e senha, embora apresente nível de segurança inferior, possui respaldo legal e confere maior praticidade na execução da operação de assinatura.
Cabe ressaltar que, passados quase dez anos da implantação do processo eletrônico de controle externo, não há registro de nenhum questionamento acerca da assinatura eletrônica de documento no âmbito do Tribunal em qualquer das modalidades.
Neste cenário, tem-se que o modo mais tempestivo para atender à demanda em tela seria atualizar o comando constante do art. 11 da Resolução-TCU 233/2010, de modo a possibilitar, a critério da autoridade, a assinatura eletrônica de deliberações do Tribunal por meio de qualquer das modalidades previstas no art. 10 do mesmo normativo, isto é, com certificado digital ou por meio de login/senha. Registre-se que, em virtude de sua menor sofisticação técnica, esta última modalidade não requer a posse de token e permite assinatura por meio de dispositivos móveis, tais como tablets e smartphones.
Quanto ao aspecto legal e normativo, importa destacar que a assinatura com o uso de login e senha encontra-se positivada na Resolução-TCU 233/2010, art. 10 e respaldada pela lei que dispõe sobre a informatização do processo judicial, Lei 11.419, art. 1º, § 2o, III, b, a saber:
Art. 1º O uso de meio eletrônico na tramitação de processos judiciais, comunicação de atos e transmissão de peças processuais será admitido nos termos desta Lei.
§ 1º Aplica-se o disposto nesta Lei, indistintamente, aos processos civil, penal e trabalhista, bem como aos juizados especiais, em qualquer grau de jurisdição.
§ 2º Para o disposto nesta Lei, considera-se:
I - meio eletrônico qualquer forma de armazenamento ou tráfego de documentos e arquivos digitais;
II - transmissão eletrônica toda forma de comunicação a distância com a utilização de redes de comunicação, preferencialmente a rede mundial de computadores;
III - assinatura eletrônica as seguintes formas de identificação inequívoca do signatário:
a) assinatura digital baseada em certificado digital emitido por Autoridade Certificadora credenciada, na forma de lei específica;
b) mediante cadastro de usuário no Poder Judiciário, conforme disciplinado pelos órgãos respectivos. (grifou-se) 
Embora o art. 195 do Código de Processo Civil estabeleça requisitos para a prática de ato processual eletrônico, nos termos da lei, entende-se que o TCU possui competência para disciplinar, de modo próprio, o rito processual eletrônico no âmbito deste Tribunal, nos termos do art. 298-A do Regimento Interno e observada a Lei Orgânica do TCU (Lei 8.443/92) . 
Adicionalmente, o art. 196 também do Código de Processo Civil atribui competência ao Conselho Nacional de Justiça e, supletivamente, aos tribunais, para regulamentar a prática dos atos processuais por meio eletrônico, inclusive com a possibilidade de disciplinar a incorporação progressiva de novos avanços tecnológicos. 
Nessa linha, e aplicando subsidiariamente o contido no item anterior ao TCU, cabe ressaltar que se encontra em tramitação no âmbito do Tribunal processo administrativo para contratação de solução tecnológica recém-homologada pelo ICP-Brasil e recém-disponibilizada por empresas do ramo que visa conciliar a facilidade da assinatura eletrônica por meio de login e senha com a sofisticação técnica do certificado digital A3, atualmente presente somente em suporte físico, como token ou cartão (TC Processo 011.898/2018-6) .
Ante ao exposto, de modo a atender de imediato ao pleito dos Exmos. Ministros Walton Alencar Rodrigues e Aroldo Cedraz e, considerando que ambas as modalidades de assinatura eletrônica possuem respaldo legal, embora com níveis de segurança diferenciados,  e são largamente utilizadas em Tribunais Superiores do Poder Judiciário, propõe-se a alteração do art. 11 da Resolução-TCU 233/2010, para possibilitar que as autoridades do TCU possam escolher a opção que julgarem mais conveniente para assinarem as deliberações do Tribunal, conforme proposta de minuta acostada à peça 2 destes autos.
Mostra-se oportuno registrar ainda que esta iniciativa se alinha à diretriz de simplificação de serviços públicos digitais consignada, entre outros, no art. 4º, inciso II, do Decreto 9.203, de 22 de novembro de 2017, e no art. 3º, inciso IV, do Decreto 8.638, de 15 de janeiro de 2016, e aproxima o TCU da prática percebida em Tribunais Superiores do Poder Judiciário.
Pelo exposto, submete-se a presente proposta para análise da Secretaria-Geral da Presidência e, caso entenda pertinente, posterior encaminhamento à Presidência desta Casa.

não há

Não atuou.

ALTERAÇÃO DA RESOLUÇÃO TCU 233/2010, QUE DISPÕE SOBRE O FUNCIONAMENTO DO PROCESSO ELETRÔNICO E DEMAIS SERVIÇOS DO SISTEMA TCU-eletrônico(e-TCU). POSSIBILIDADE DE, A CRITÉRIO DA AUTORIDADE, AS DELIBERAÇÕES DO TRIBUNAL SEREM ASSINADAS POR MEIO DE CERTIFICADO DIGITAL OU LOGIN/SENHA.

ADMINISTRATIVO (ADM)

Secretaria de Soluções de Tecnologia da Informação-STI e Secretaria de Planejamento, Governança e Gestão-Seplan.

Trata-se de representação conjunta da Secretaria de Soluções de Tecnologia da Informação–STI e da Secretaria de Planejamento, Governança e Gestão–Seplan, transcrita no relatório, propondo a alteração da Resolução-TCU 233, de 4/8/2010, que dispõe sobre o funcionamento do processo eletrônico e dos demais serviços eletrônicos realizados por meio da solução denominada TCU-eletrônico (e-TCU) .
A proposta visa à inclusão da possibilidade de a assinatura eletrônica das deliberações do TCU ser realizada mediante a utilização de login e senha, o que, nos termos da representação, além de encontrar amparo legal, tornaria mais prática a operação.
A adoção de tal sistemática colocaria finalmente o TCU no mesmo patamar de desenvolvimento tecnológico, de praticidade e de celeridade, na prática de atos processuais, de todas as demais instituições do Poder Judiciário, onde, há vários anos, é tal procedimento adotado.
Para tanto, consoante afirmado pelos representantes, necessária nova redação do art. 11 da Resolução-TCU 233/2010, nos seguintes termos:
 Art. 11. As deliberações do TCU serão assinadas, nos termos do Regimento Interno do Tribunal, com a utilização, a critério da autoridade, de qualquer das modalidades previstas no art. 10 desta Resolução.
 Sendo assim, a critério da autoridade competente, a assinatura das deliberações poderá ocorrer por meio da certificação digital, armazenada em dispositivo físico portátil, ou da assinatura eletrônica, com a utilização de login e senha, cabendo registrar que a proposta ora examinada atende às aspirações que, em algumas oportunidades, fiz chegar ao conhecimento do Plenário e da Presidência desta Corte.  
Na Sessão de 30 de janeiro do corrente ano, com a anuência deste Colegiado, nos termos do art. 75 do Regimento Interno do TCU, foi estabelecido o prazo de oito dias para análise do projeto ora apreciado e apresentação de emendas pelos ministros e sugestões pelos ministros-substitutos e pela Procuradora-Geral.
Em 8/2/2019, o Ministro-Substituto André Luís de Carvalho apresentou duas sugestões de alteração da Resolução-TCU 233/2010 (peça 8) :
inclusão da expressão “e colhidas todas as correspondentes assinaturas” no parágrafo único do art. 11, que passaria a ter a seguinte redação:
Parágrafo único. Julgado o processo e colhidas todas as correspondentes assinaturas, os arquivos eletrônicos relativos à deliberação do TCU não poderão sofrer ajuste em seu conteúdo no que concerne à matéria julgada, exceto nas hipóteses regimentais e mediante nova deliberação do Tribunal. 
inclusão da expressão “de uso pessoal e intransferível”, no inciso II do art. 10 da Resolução TCU n.º 233, de 2010, nos seguintes termos:
II - assinatura mediante login e senha de uso pessoal e intransferível. 
Em que pese o aparente acerto, a primeira sugestão, a meu ver, foge ao escopo da alteração meramente pontual que se pretende nesta representação e, se necessária, deveria ser objeto de discussão mais ampla pelos setores envolvidos.
Deixo assente, contudo, meu entendimento de que, a partir da proclamação do resultado do julgamento pelo presidente do Plenário ou das Câmaras, nos termos dos artigos 125 e 140 do Regimento Interno do TCU, independentemente do momento em que assinados eletronicamente pelas autoridades competentes, não devem ser realizados ajustes no conteúdo dos acórdãos, exceto nas hipóteses regimentais e mediante nova deliberação, sob pena de adulteração da decisão.
No que tange à proposta mencionada na alínea “b”, considero que a questão trazida por Sua Excelência já se encontra devidamente regulamentada, no § 4º do art. 10 da Resolução-TCU 233/2010.  
Transcorrido o prazo acordado, sem a apresentação de outras emendas ou sugestões, VOTO por que o Tribunal aprove a alteração normativa, nos termos inicialmente propostos, e acolha a minuta de acórdão que submeto à apreciação deste Colegiado.
TCU, Sala das Sessões Ministro Luciano Brandão Alves de Souza, em 13 de fevereiro de 2019.
WALTON ALENCAR RODRIGUES 
Relator